【裁判字號】    98,交抗,2079
【裁判日期】    980831
【裁判案由】    違反道路交通管理處罰條例
【裁判全文】
臺灣高等法院交通事件裁定            98年度交抗字第2079號
抗  告  人  交通部公路總局新竹區監理所桃園監理站
法定代理人  乙○○
受處分人    甲○○
上列抗告人因受處分人違反道路交通管理處罰條例案件，不服臺
灣桃園地方法院中華民國98年7 月28日所為裁定（98年度交聲字
第1513號），提起抗告，本院裁定如下：
    主  文
抗告駁回。
    理  由
一、原審裁定如附件裁定書所載。
二、抗告意旨略以：
  (一)道路交通管理處罰條例第1 條規定：「為加強道路交通管理
    ，維護交通秩序，確保交通安全，制定本條例」，第2 條規
    定：「道路交通管理、處罰，依本條例規定；本條例未規定
    者，依其他法律規定」，第35條規定：「汽車駕駛人，駕駛
    汽車經測試檢定有下列情形之一者，處新臺幣1 萬5 千元以
    上6 萬元以下罰鍰，並當場移置保管該汽車及吊扣其駕駛執
    照1年 ；因而肇事致人受傷者，並吊扣其駕駛執照2 年；致
    人重傷或死亡者，吊銷其駕駛執照，並不得再考領: 一酒精
    濃度超過規定標準…」，及行政罰法第1 條規定：「違反行
    政法上義務而受罰鍰、沒入或其他種類行政罰之處罰時，適
    用本法。但其他法律有特別規定者，從其規定」。
  (二)酒後不得駕駛車輛，目的除確保駕駛人本身安全外，更為保
    障其他用路人使用道路之安全，而駕駛車輛如稍有輕忽發生
    事故，常肇致自己或他人生命、身體或財產上難以回復之損
    害，故車輛之使用必須遵守道路交通安全規則之規定，更應
    保持高度之注意力並採取適當之措施，方能保障用路人之安
    全。若駕駛人飲酒後已造成協調功能降低，影響其安全駕駛
    動力交通工具之能力，則不僅無法明確認知道路交通狀況，
    亦無法完全控制本身之駕駛行為；況酒後駕車為近年交通事
    故發生之主因，影響他人身體、生命、財產至鉅，異議人於
    酒後仍駕車，已置公共安全於險境，本屬可議。
  (三)考量道路交通管理處罰條例第1 條所定之立法目的，對於酒
    精濃度超過標準仍駕駛汽車等嚴重偏差駕駛行為，施以吊扣
    駕駛執照限制行為人於一定期間不得繼續駕駛汽車，實為保
    障廣大用路人之生命、財產、安全。如對酒精濃度超過規定
    標準而駕駛汽車之行為人僅限制其不得駕駛該級類汽車，而
    仍得駕駛其他級類汽車，顯難以達成「確保交通安全」之立
    法精神，亦不符社會大眾期待與各交通相關機關維護民眾「
    行的安全」之責任與義務。
  (四)再由道路交通管理處罰條例整體制度之概念與設計觀察：汽
    車駕駛執照所許可之駕駛資格權利範圍大小雖有不同，但卻
    非全然無關（僅駕駛技術有別，駕駛行為規範本質並無不同
    ），參考道路交通管理處罰條例第21條、第21條之1 、第22
    條等條文規定，對於僅領有較低級類駕駛執照而駕駛較高級
    類汽車之駕駛行為，係立法予以類型化加以處罰，而非一律
    認為未領有所駕駛車類之許可憑證（駕駛執照）即為「未領
    有駕駛執照駕車（無照駕駛）」，故概念上僅領有較低級類
    駕駛執照而駕駛較高級類汽車之駕駛行為，係駕駛資格瑕疵
    之行使權利過當行為，而非無照駕駛行為。對於道路交通管
    理處罰條例所定應吊扣或吊銷駕駛執照處分者，自亦不得認
    無「駕駛執照」可供處分或執行，亦無法將其作為合法駕駛
    車輛依據之汽車駕駛執照切割處罰。
  (五)因各類汽車之操作方式有差異，故駕駛某特定之車類之汽車
    需具備特定資格與技術，又因其操作難易度有別故有「由易
    而難」逐步取得較高難度車類駕駛資格之制度設計，此係駕
    駛執照考領制度設計時之考量。然觀察一般肇事案件之成因
    ，因酒後駕駛、超速、超載等違法行為造成之車禍案件，遠
    多於因駕駛技術不足造成車禍之情形，則駕駛人是否遵守各
    項交通安全規範對於交通安全之影響實遠重於駕駛技術是否
    純熟。故乃對於各類危及用路之行為經由立法加以處罰，以
    矯正及懲罰行為人偏差、危險之用路行為，以確保「為加強
    道路交通管理，維護交通秩序，確保交通安全，制定本條例
    」立法目的之實現。駕駛各級車類之駕駛技術雖有不同，惟
    不論駕駛何種汽車所應遵守之基本規範原則尚無不同。則行
    為人之駕駛行為、用路行為出現嚴重瑕疵，非限制其駕駛資
    格（吊扣駕照）不足以維護其他廣大用路人之安全時，既屬
    對其不法行為制裁、矯正其偏差行為、同時避免其繼續駕駛
    汽車危及廣大用路人之生命財產安全，則此時應考量係迫使
    其無法再違反所應遵守之行為規範。故無論駕駛何種汽車既
    應遵守相同之基本行為規範，自不因所需駕駛技術不同而有
    區分。對於僅領有單一駕駛執照之駕駛人既係基於該駕駛資
    格而受法律評價，當免於限制或剝奪該駕駛憑證權利之處罰
    。否則，除處罰之公平性將難以維持外，同時既別無其他法
    律得以限制其原持有駕駛執照之資格權利，則行為人仍得繼
    續使用較高等級駕駛執照駕駛次等級之車輛違規時，若僅能
    吊扣其所駕駛之該等級車輛駕駛執照，無異免除此項違規行
    為所應吊扣執照之方式，禁止駕駛人為對他人生命、身體、
    財產法益，或公共安全法益有重大危害行為之立法目的，甚
    且變相鼓勵大眾多考高一等級之駕駛執照，而可免於違規時
    受到吊扣執照之處罰。是以道路交通管理處罰條例第35條第
    1 項第1 款之規定，受處分人既持用駕照種類為職業聯結車
    駕駛重型機車，該駕駛執照即等同其得憑以駕駛輕型駕駛執
    照，故其於駕駛重型機車違規時，依法吊扣其所持用駕駛之
    駕照種類為職業聯結車駕駛執照，自不違反比例原則。參照
    釋字第284 號、第531 號解釋之精神，為維護道路使用人生
    命安全，身體健康之必要公共政策，令駕事人善盡行車安全
    之社會責任，屬維持社會秩序及增進公共利益所必要。
  (六)道路交通管理處罰條例之立法目的乃為加強道路交通管理，
    維護交通秩序，確保交通安全，其本質在維持行政上之秩序
    ，達成國家維持交通秩序之行政目的，對於違反本條例所規
    定行政上義務之行為人科以制裁，其性質上屬於行政秩序罰
    ，處罰對象必限於違反行政上義務之人，吊扣駕照一年處分
    ，其並非處罰性質之秩序罰，毋寧係預防將來再犯危險之管
    制罰，與行政罰鍰及刑事罰之性質不同。至於異議人既有上
    開違規行為，而遭受吊扣職業大貨車駕駛執照，是否因此家
    計陷入困難，尚非原處分機關所得審究，為維護道路交通管
    理目的及公平性原則，祈請將原裁定撤銷。
三、經查：
  (一)按汽車駕駛人飲用酒類或其他類似物後其吐氣所含酒精濃度
    超過每公升0.25毫克或血液中酒精濃度超過百分之0.05以上
    者，不得開車，道路交通安全規則第114 條第2 款定有明文
    ；又汽車駕駛人，駕駛汽車經測試檢定有酒精濃度超過規定
    之情形者，處新臺幣15,000元以上60,000元以下罰鍰，並當
    場移置保管其車輛及吊扣其駕駛執照1 年，且對汽車駕駛人
    應施以道路交通安全講習，道路交通管理處罰條例第35條第
    1 項第1 款、第24條第1 項第2 款亦均有明定。
  (二)本件受處分人甲○○坦承於民國（下同）98年4 月11日下午
    3 時59分許，酒後駕駛車號8460-TS 號自用小客車上路，在
    行經桃園縣桃園市○○路與龍安街交叉口時，為警查獲，並
    測得其呼氣酒精濃度達每公升0.55毫克等情，開立桃警局交
    字第DB0000000 號舉發違反道路交通管理事件通知單，並有
    其酒精濃度測定單、舉發違規通知單各1 紙在卷可稽。原處
    分機關依上開事證，認定受處分人確有上開違規行為，於98
    年7 月1 日作成桃監裁罰字第裁52-DB0000000號之處分，罰
    鍰新台幣3 萬4 千5 百元，吊扣駕駛執照12個月，並施以道
    安講習，經受處分人到場收受，此有上開違反道路交通管理
    事件裁決書、交通部公路總局新竹區監理所桃園監理站98年
    7 月13 日 竹監桃字第0980018341號函暨其附件在卷可稽（
    見原審卷第5 頁、第9 至15頁）。從而，受處分人有前揭交
    通違規行為，其事證至臻明確，堪信為真實。
  (三)按道路交通管理處罰條例第68條於94年12月14日修正，並自
    95年3 月1 日施行。依修正前之道路交通管理處罰條例第68
    條規定：「汽車駕駛人，因違反本條例及道路交通安全規則
    之規定，受吊扣或吊銷駕駛執照處分時，吊扣或吊銷其持有
    各級車類之駕駛執照」；修正後之道路交通管理處罰條例第
    68 條 規定：「汽車駕駛人，因違反本條例及道路交通安全
    規則之規定，受吊銷駕駛執照處分時，吊銷其持有各級車類
    之駕駛執照」；其原提案修正條文為：「汽、機車駕駛人，
    因違反本條例及道路交通安全規則之規定，受吊扣或吊銷駕
    駛執照處分時，吊扣或吊銷其違法或違規當時所駕駛車輛之
    駕駛執照」；其立法理由略以：「原條文將違法或違規駕駛
    人所持有各級車類之駕駛執照一併吊扣或吊銷，失之過酷，
    影響人民工作及生活甚鉅，爰修正之」等語，其立法意旨在
    於違規行為對道路交通秩序之維持及道路交通安全已生較大
    之影響，故規定吊扣或吊銷其持有各級車類之駕駛執照，以
    限制其繼續駕車行駛道路之權利，此屬駕駛行為之限制，並
    不因所持駕駛執照種類不同而有所差異。則駕駛人有違反道
    路交通管理處罰條例第35條第1 項第1 款規定致受有吊扣駕
    駛執照處分時，依修正後同條例第68條規定暨其修法意旨，
    僅能吊扣行為人違法或違規當時駕駛車輛所憑之駕駛執照，
    不得再吊扣行為人所持有、與駕駛違規車輛無關之其他各級
    車類駕駛執照。又酒醉駕車行為係製造法所不容許之風險，
    以風險製造之立場觀察，雖不因駕駛車輛種類之不同致有所
    差別，但從風險實現觀點而言，酒醉駕駛車類之不同，其對
    於交通安全衍生之實害結果亦有差異，如駕駛人駕駛某一級
    之車類違反道路交通管理處罰條例規定時，不論其所造成之
    實害結果，一律吊扣駕駛人所持有之各類駕駛執照，亦有違
    相同事件相同處理，不同事件不同處理之平等原則（參照臺
    灣高等法院暨所屬法院97年法律座談會刑事類提案第40號討
    論暨審查意見）。至目前主管機關關於駕駛執照核發之作業
    程序，依「一人一照原則」，對駕駛人持高一級駕駛執照者
    ，並未核發低一級車類之駕駛執照，致有本件因受處分人無
    重型機車駕駛執照可供吊扣之情形發生，主管機關自應本於
    行政罰之合目的性原則及前開意旨，修法因應或依合於比例
    原則之手段與行政作為，另為妥適之處理（如在高一級駕駛
    執照內註記等得以辨識駕駛人受處分情形之方法，以達規範
    受處分人1 年內不得駕駛輕型機車之目的，附為敘明）。
  (四)綜上說明，原處分機關裁處受處分人「吊扣其駕駛執照12個
    月」，核與修正後即現行道路交通管理處罰條例第68條規定
    不符，且同時限制受處分人駕駛職業大貨車的工作權，是原
    處分機關所採取之行政行為之方法所造成的損害與目的利益
    亦顯失均衡，而有得撤銷之原因。
四、原審審酌修正後之道路交通管理處罰條例第68條之立法意旨
    ，及僅因受處分人酒後駕駛自用小客車違規而吊扣職業大貨
    車駕駛執照，該處分對受處分人工作權造成損害之輕重。又
    原處分機關關於受處分人駕駛自用小客車經測試檢定酒精濃
    度超過規定標準，為罰鍰之處罰及道路交通安全講習部分，
    係原處分機關依道路交通管理處罰條例第35條第1 項、第24
    條第1 項第2 款所為合法適當之處分，應予維持，因而撤銷
    原處分關於吊扣職業大貨車駕駛執照12個月之處分。經核其
    認事用法，洵無違誤。抗告人執上開抗告理由，認原裁定不
    當，顯不足採。抗告人之抗告為無理由，應予駁回。
據上論結，應依道路交通案件處理辦法第26條，刑事訴訟法第41
2條，裁定如主文。
中    華    民    國    98    年    8     月    31    日
            刑事第十四庭  審判長法  官  陳志洋
                                法  官  謝靜恒
                                法  官  謝靜慧
以上正本證明與原本無異。
不得再抗告。
                                書記官  陳泰寧
中    華    民    國    98    年    9     月    2     日


司法院資訊處製作；財團法人民間司法改革基金會備份。
